【裁判字號】    98,選上更(一),174
【裁判日期】    981030
【裁判案由】    違反公職人員選舉罷免法
【裁判全文】
臺灣高等法院臺中分院刑事判決    98年度選上更(一)字第174號
上  訴  人
即  被  告  乙○○○
選任辯護人  陳世煌律師
            黃俊昇律師
上列上訴人因違反公職人員選舉罷免法等案件，不服臺灣彰化地
方法院97年度選訴字第9號中華民國97年7月11日第一審判決（起
訴案號：臺灣彰化地方法院檢察署97年度選偵字第25、26、30、
32、33、45、47號），提起上訴，本院判決後，經最高法院發回
更審，本院判決如下：
    主  文
原判決關於陳足宿共同犯公職人員選舉罷免法第99條第1 項之對
於有投票權人交付賄賂，而約其為一定之行使罪部分及定應執行
刑部分，均撤銷。
乙○○○共同對於有投票權之人，交付賄賂，而約其投票權為一
定之行使，處有期徒刑壹年柒月，褫奪公權肆年，用以交付之賄
賂現金新臺幣捌萬伍仟元（含扣案之新臺幣捌萬肆仟元及未扣案
之新臺幣壹仟元）與林鎌浚、己○○連帶沒收。
    事  實
一、乙○○○係彰化縣福興鄉福興村第14鄰鄰長；己○○（經本
    院97年度選上訴字第2202號判決判處應執行有期徒刑2 年，
    緩刑5 年，並向公庫支付新臺幣《下同》60萬元，褫奪公權
    4 年確定）係乙○○○之配偶。林鎌浚（經原審判處有期徒
    刑2年，緩刑5年，並向公庫支付50萬元，褫奪公權4 年確定
    ）係中華民國第7屆立法委員選舉彰化縣第1選區登記第3 號
    候選人陳進丁之支持者；而馬振聲、馬施忍、馮陳咿伶、黃
    許錦春、許萬全、許朝淵、黃鳳蘭（以上均經原審判處有期
    徒刑3月，如易科罰金以1千元折算1 日確定）等人則均為設
    籍彰化縣福興鄉福興村第14鄰村民，渠等均為中華民國第 7
    屆立法委員選舉彰化縣第1 選區之有投票權人。緣林鎌浚之
    子因患有憂鬱症，情緒極不穩定，經常揚言欲自殺，陳進丁
    曾協助林鎌浚，使其子得以順利就醫，林鎌浚因而思圖償還
    陳進丁恩情，為使陳進丁能順利當選第7 屆立法委員，明知
    不得對於有投票權人交付賄賂，而約其投票權為一定之行使
    ，仍不思以正途為陳進丁助選，竟基於反覆對於有投票權人
    ，交付賄賂，並約其投票權為一定行使之單一犯意（依卷內
    證據，尚無法認定候選人陳進丁亦具有共同犯意聯絡），自
    行出資10萬元，並於民國97年1月7日晚間8 時許，至己○○
    、乙○○○位於彰化縣福興鄉○○村○○鄰○○路○段387 巷3
    號住處，將該筆款項交予己○○，委請己○○以每票5 百元
    之代價，代為交付賄賂予該鄰內，籍設於臺糖舊鐵道以北之
    有投票權人，乙○○○亦在場聽聞，己○○、乙○○○均明
    知不得對於其他有投票權之人，交付賄賂而約其投票權為一
    定之行使，竟應允之，當場收受林鎌浚用以約定為一定行使
    投票權之款項10萬元，並允諾代為發送上開有投票權之選民
    。乙○○○即與己○○、林鎌浚共同基於交付賄賂予有投票
    權人，而約其投票權為一定行使之犯意聯絡，或推由乙○○
    ○、或推由己○○，於附表一編號1.至6.所示之時、地，以
    每票5 百元之代價，按該戶戶籍內具有投票權之人數，交付
    附表一編號1.至6.所示之金額予附表一編號1.至6.所示之馬
    振聲、許萬全、黃許錦春、馮陳咿伶、許朝淵、黃鳳蘭等有
    投票權人，並請其等轉交賄款予戶內其他有投票權之人，而
    約定其等於第7屆立法委員選舉之選舉日即97年1月12日投票
    圈選候選人陳進丁，就投票權為一定之行使。
二、嗣經民眾檢舉，由臺灣彰化地方法院檢察署檢察官指揮警調
    人員，分別於97年1月8日傳拘相關人員到案說明，並扣得乙
    ○○○所提出其與己○○共同收受之賄款現金2 千元、馬振
    聲、馬施忍所收受之賄款現金2千4百元（原收受賄款2千5百
    元，業經馬施忍從中花用1 百元）、馮陳咿伶所收受之賄款
    現金2千元、黃許錦春所收受之賄款現金3千元、許萬全所收
    受之賄款現金1千元、許朝淵所收受之賄款現金3千元、黃鳳
    蘭所收受之賄款現金1千5百元，及林鎌浚交予己○○、乙○
    ○○用以交付之賄賂現金8萬4千元（另有1 千元未扣案）。
    乙○○○於偵查中自白共同對於有投票權之人，交付賄賂，
    而約其投票權為一定之行使之犯行。
三、案經臺灣彰化地方法院檢察署檢察官指揮法務部調查局彰化
    縣調查站、彰化縣警察局暨該局鹿港分局偵辦後，由彰化縣
    警察局移送臺灣彰化地方法院檢察署檢察官偵查起訴。
    理  由
壹、證據能力：
一、按被告之自白，非出於強暴、脅迫、利誘、詐欺、疲勞訊問
    、違法羈押或其他不當方法，且與事實相符者，得為證據，
    刑事訴訟法第156條第1項定有明文。亦即被告之自白係出於
    自由意思，且與事實相符者，即有證據能力，反之，若係非
    法取供者，因其陳述非出於任意性，其所為之陳述即無證據
    能力（最高法院28年度上字第2530號判例參照）。次按被告
    陳述其自白係出於不正之方法者，應先於其他事證而為調查
    。該自白如係經檢察官提出者，法院應命檢察官就自白之出
    於自由意志，指出證明之方法，刑事訴訟法第156條第3項定
    有明文。查上訴人即被告（下稱被告）乙○○○之選任辯護
    人於本院雖以被告乙○○○於到案之初，係因檢察官於97年
    1月8日告以「可依證人保護法給予保護，是否願意供出何人
    將賄選現金交付給妳」，即信以為真，誤以為承認犯罪，即
    可獲得輕判，且製作完筆錄即可回家，乃承認犯罪，並配合
    檢警供出收受賄選金額者姓名、人數、票數，且於其後警方
    製作警詢筆錄時，屢告以「那個證人保護法就沒用了喔」、
    「待會證人保護法，不能用妳不要怪我」等語，且該不正方
    法延續至9、11日，故9、11日之自白仍不具有證據能力等語
    （見本院卷第118至122頁）。惟查：被告乙○○○於距97年
    1月8日警詢時已約1個月餘之97年2月22日警詢時，仍供稱：
    「（妳於第3 次筆錄陳述指證，己○○向李顏阿花、陳國通
    、陳尤罔等買票時，妳有在場，是否實在？）我剛好走過。
    」「我為了要掩護我先生己○○，所以我說是我發放買票賄
    款。」（見選偵30卷第254頁正背）（經原審97年6月25日當
    庭勘驗該部分光碟，與其警詢筆錄記載內容大致相符，且均
    按照其自由意識而為陳述，對答如流，見原審卷(二)第112 頁
    ）；其迭自偵訊、原審歷次訊問、行準備程序及審理時，均
    未曾提及其於警、偵訊之供述係出於不正方法而取得，此觀
    其於原審訊問時供稱：「（為何於檢察官偵訊時有坦承犯行
    ？）因為我怕連累我先生。」「（警察或是檢察官有無逼妳
    要妳承認犯行？）沒有，但是當時因為我會怕，我原本也想
    要自己挑起來的。」被告乙○○○及其選任辯護人於原審亦
    均未曾爭執被告乙○○○上開警、偵訊之自白，此觀原審97
    年6月2日準備程序、同年月25日勘驗乙○○○97年1月9日偵
    訊光碟之勘驗筆錄、審判程序及辯護人所提準備書狀、辯護
    意旨狀（見原審卷(二)第9-10頁、第13頁、第111-112 頁、第
    142頁反面、第182頁）可明，且被告乙○○○於原審以證人
    身份具結後證稱：「（為何於警詢、偵查中說過陳尤罔等、
    黃梁秀枝、許鳳英‧‧‧等人都有拿錢買票？）是警察拿電
    話簿1個1個問我有沒有買票，那時候我很迷糊，我是大約估
    計他們會有幾票，我是亂猜的，我並沒有拿錢給他們」（見
    原審卷(二)第130 頁反面），亦未曾提及其警、偵訊供述係出
    於非任意性而為（僅辯以想自行一肩扛下罪名，故為上開自
    白之供述，惟此乃其自白之動機，並不影響其自白之任意性
    ）。參諸被告乙○○○之選任辯護人於本院所提於97年1 月
    8 日警詢筆錄之逐字譯文（檢察官、被告等人及選任辯護人
    等人均未爭執其證據能力，見本院前審卷第196 頁），雖警
    員於乙○○○部分問題供述「不知道」時，曾提及「待會證
    人保護法不能用妳不要怪我」，另名警員亦告知「所以我跟
    妳說‧‧‧不知就說不知‧‧‧」，乙○○○再答稱「我丈
    夫就說他要去發啊‧‧‧我就說好啦‧‧‧要不然你去發啦
    ‧‧‧」，並供稱因為外面都是伊先生發放，他（上頭那個
    人）就交代要全部發，故伊不知道發放對象為何，也不知道
    有沒有發，並於警員製作過程中，自言自語答稱「竟然自找
    這麼一個大麻煩」「誰還敢這樣做啊」「怕死了」「我們才
    不曾這樣做呢‧‧‧不曾撿到豬屎卻遇到豬拉肚子」「（警
    ：政府特別跟你們說不要犯‧‧‧）啊那個人就一直拜託啊
    」「（妳是否知道買票行為是違法的？）知道啦..哪會不知
    道。」「人家就一直拜託‧‧‧我是要怎麼辦呢？怎麼知道
    會這麼歹運啊‧‧‧他就幾天就來走一趟‧‧‧幾天就來走
    一趟‧‧‧」等語（見本院前審卷第123至139頁），均未見
    被告乙○○○詢問證人保護法之相關問題，且觀其供述之全
    部內容，亦未見警方有以強暴、脅迫、利誘、詐欺、疲勞訊
    問、違法羈押或其他不當方法迫其非基於自由意識而為自白
    之情。被告乙○○○之選任辯護人於本院提出97年1月8日警
    、偵訊自白之非任意性，並延伸至同年月9 日、11日之自白
    亦未具任意性云云，顯非真實，被告乙○○○之警、偵訊自
    白具有任意性，當無疑義。
二、按被告以外之人於審判外之言詞或書面陳述，除法律有規定
    者外，不得作為證據，刑事訴訟法第159條第1項定有明文。
    次按被告以外之人於檢察事務官、司法警察官或司法警察調
    查中所為之陳述，與審判中不符時，其先前之陳述具有較可
    信之特別情況，且為證明犯罪事實存否所必要者，得為證據
    ，刑事訴訟法第159條之2定有明文。所謂「前後陳述不符」
    之要件，應就前後階段之陳述進行整體判斷，以決定其間是
    否具有實質性差異，惟無須針對全部陳述作比較，陳述之一
    部分有不符，亦屬之。而所謂「較可信之特別情況」之情形
    ，亦應就前後陳述時之各種外部情況進行比較，以資決定何
    者外部情況具有可信性。若陳述係在特別可信之情況下所為
    ，則虛偽陳述之危險性即不高，雖係審判外陳述，或未經被
    告反對詰問，仍得承認其有證據能力。所稱「外部情況」之
    認定，例示如下：
  1.時間之間隔：陳述人先前陳述是在記憶猶新的情況下直接作
    成，一般與事實較相近，事後即可能因記憶減弱或變化，致
    有不清晰或陳述不符之現象發生。
  2.有意識的迴避：由於先前陳述時被告未在場，是陳述人直接
    面對詢問警員所為陳述較為坦然；事後可能因陳述人對被告
    有所顧忌或同情，因而在被告面前較不願陳述不利被告之事
    實。
  3.受外力干擾：陳述人單獨面對檢察事務官或司法警察（官）
    所為之陳述，其陳述較被告在庭或有其他成員參與旁聽時，
    陳述人可能會本能的作出迴避對被告不利之證述，或因不想
    生事乃虛構事實而為陳述，而較堪採信。
  4.事後串謀：目擊證人對警察描述所目睹情形，因較無時間或
    動機去編造事實，客觀上亦較難認與被告間有勾串情事，其
    陳述具有較可信性。但事後因特殊關係，雙方可能因串謀而
    統一口徑；或事後情況變化，兩者從原先敵對關係變成現在
    友好關係等情形，其陳述即易偏離事實而較不可信。
  5.警詢或檢察事務官偵查時，有無辯護人、代理人或親友在場
    ：如有上開親誼之人在場，自可期待證人為自由從容之陳述
    ，其證言之可信度自較高。
  6.警詢或檢察事務官所作之偵查筆錄記載是否完整：如上開筆
    錄對於犯罪之構成要件、犯罪態樣、加重減輕事由或起訴合
    法要件等事實或情況，均翔實記載完整，自可推定證人之陳
    述，與事實較為相近，而可信為真實。
    查證人馬振聲、許萬全、黃許錦春、馮陳咿伶於警詢及原審
    之證述，有部分陳述不符之情形，本院審酌上開證人於警詢
    時之證述，因距案發日較近，當時記憶較深刻，可立即反應
    所知，不致因時隔日久而遺忘案情；且較無來自被告或其他
    成員同庭在場之壓力而出於虛偽不實之指證，或故為迴護被
    告之機會；復參諸其等於警詢所為之證述，就其等收受賄賂
    犯罪經過之供述均較為具體明確等情，揆諸上開說明，應認
    其等於警詢中所為之陳述，客觀上應具有較可信之特別情況
    ，且亦為證明犯罪事實存否所必要，是依上揭規定，其等於
    警詢時之證言自有證據能力。被告乙○○○及其選任辯護人
    認該等證人於警詢時之證述，對被告乙○○○而言不具有證
    據能力（見原審卷(二)第13頁），並不足採。
三、按刑事訴訟法第158條之3規定：「證人、鑑定人依法應具結
    而未具結者，其證言或鑑定意見，不得作為證據。」所謂「
    依法應具結而未具結者」，係指檢察官或法官依刑事訴訟法
    第175 條之規定，以證人身分傳喚被告以外之人（證人、告
    發人、告訴人、被害人、共犯或共同被告）到庭作證，或雖
    非以證人身分傳喚到庭，而於訊問調查過程中，轉換為證人
    身分為調查時，此時其等供述之身分為證人，則檢察官、法
    官自應依同法第186 條有關具結之規定，命證人供前或供後
    具結，其陳述始符合第158條之3之規定，而有證據能力。若
    檢察官或法官非以證人身分傳喚而以告發人、告訴人、被害
    人或共犯、共同被告身分傳喚到庭為訊問時（例如刑事訴訟
    法第71條、第219條之6第2項、第236條之1第1項、第248 條
    之1、第271條第2項、第271條之1第1項），其身分既非證人
    ，即與「依法應具結」之要件不合，縱未命其具結，純屬檢
    察官或法官調查證據職權之適法行使，當無違法可言。而不
    論係本案或他案在檢察官面前作成未經具結之陳述，係屬被
    告以外之人於偵查中向檢察官所為之陳述，本質上屬於傳聞
    證據，基於保障被告在憲法上之基本訴訟權，除該被告以外
    之人死亡、身心障礙致記憶喪失或無法陳述、滯留國外或所
    在不明而無法傳喚或傳喚不到、或到庭後拒絕陳述等情形外
    ，如經法院傳喚到庭具結而為陳述，並經被告及其辯護人為
    詰問，其非以證人身分在檢察官面前未經具結之陳述，除顯
    有不可信之情況者外，得為證據，並應於判決內敘明其符合
    傳聞證據例外之理由；又非以證人身分在審判中之陳述，倘
    該被告以外之人經法院以證人身分傳喚到庭並經具結而為陳
    述，且由被告及其辯護人為詰問，或有前述傳喚不能或詰問
    不能之情形外，該未經具結之陳述因屬審判上之陳述，自有
    證據能力；若係在另案法官面前之陳述，本質上亦屬傳聞證
    據，自得依本法第159條之1第1 項之規定，認有證據能力。
    不能因陳述人未經具結，即一律適用同法第158條之3之規定
    ，排除其證據能力（最高法院97年度台上字第4184號判決參
    照）。次按被告以外之人於偵查中向檢察官所為陳述，除顯
    有不可信之情況者外，得為證據，刑事訴訟法第159條之1第
    2項定有明文。 偵查中對被告以外之人所為之偵查筆錄，或
    被告以外之人向檢察官所提之書面陳述，性質上均屬傳聞證
    據。惟現階段刑事訴訟法規定檢察官代表國家偵查犯罪、實
    施公訴，依法其有訊問被告、證人及鑑定人之權，證人、鑑
    定人且須具結，而實務運作時，檢察官偵查中向被告以外之
    人所取得之陳述，原則上均能遵守法律規定，不致違法取供
    ，其可信度極高。職是，除反對該項供述得具有證據能力之
    一方，已釋明「顯有不可信之情況」之理由外，不宜即遽指
    該證人於偵查中之陳述不具證據能力。證人許萬全、黃許錦
    春於偵查時所為陳述內容，係被告以外之人於審判外之陳述
    ，被告乙○○○之選任辯護人雖爭執其等偵訊時陳述之證據
    能力（見原審卷(二)第13頁），然其等均經原審傳喚到庭具結
    而為陳述，並經被告乙○○○及其辯護人為詰問，其等非以
    證人身分在檢察官面前未經具結之陳述，被告乙○○○或其
    辯護人均無法釋明其等陳述有何顯有不信之情況，其等於檢
    察官訊問時以共同被告身分所為供述或證述，依刑事訴訟法
    第159條之1第2 項規定，仍有證據能力。雖被告乙○○○之
    選任辯護人以上述證人於偵查中之證詞，未經交互詰問，認
    無證據能力，惟按詰問權係指訴訟上當事人有在審判庭輪流
    盤問證人，以求發現真實，辨明供述證據真偽之權利；此與
    證據能力係指符合法律所規定之證據適格，而得成為證明犯
    罪事實存在與否之證據資格，性質上並非相同。偵查中檢察
    官為蒐集被告犯罪證據，訊問證人旨在確認被告嫌疑之有無
    及內容，與審判期日透過當事人之攻防，調查證人以認定事
    實之性質及目的，尚屬有別。偵查中訊問證人，法無明文必
    須傳喚被告使其在場，故刑事訴訟法第248條第1項前段雖規
    定：「如被告在場者，被告得親自詰問」，事實上亦難期被
    告有於偵查中行使詰問權之機會。此項未經被告詰問之被告
    以外之人於偵查中向檢察官所為之陳述，依刑事訴訟法第15
    9條之1第2 項之規定，原則上屬於法律規定為有證據能力之
    傳聞證據，於例外顯有不可信之情況，始否定其得為證據。
    是得為證據之被告以外之人於偵查中所為之陳述，因其陳述
    未經被告詰問，應認屬於未經合法調查之證據，非為無證據
    能力，而禁止證據之使用。此項詰問權之欠缺，非不得於審
    判中由被告行使以補正，而完足為經合法調查之證據（最高
    法院97年度台上字第356 號、96年度台上字第3923號判決意
    旨參照）。是被告乙○○○之選任辯護人以上述證人於偵查
    中之證詞，於偵查中未經交互詰問，應無證據能力，亦無足
    採。故許萬全、黃許錦春於偵訊時所為證述內容對被告乙○
    ○○而言，均有證據能力。
四、按被告以外之人於審判外向法官所為之陳述，得為證據，刑
    事訴訟法第159條之1第1 項定有明文。證人林鎌浚、許萬全
    、馬振聲、黃許錦春、馮陳咿伶、乙○○○、己○○等人於
    原審具結後所為證述內容，依上開規定，均有證據能力。
五、再依刑事訴訟法第159條之5規定，被告以外之人於審判外之
    陳述，雖不符刑事訴訟法第159條之1至同條之4 之規定，而
    經當事人於審判程序同意作為證據，法院審酌該言詞陳述或
    書面陳述作成時之情況，認為適當者，亦得為證據。當事人
    、代理人或辯護人於法院調查證據時，知有第159條第1項不
    得為證據之情形，而未於言詞辯論終結前聲明異議者，視為
    有前項之同意。觀之上開規定之立法意旨，乃在於傳聞證據
    未經當事人之反對詰問予以核實，原則上先予排除。惟若當
    事人已放棄反對詰問權，於審判程序中表明同意該等傳聞證
    據可作為證據；或於言詞辯論終結前未聲明異議，基於尊重
    當事人對傳聞證據之處分權，及證據資料愈豐富，愈有助於
    真實發見之理念，且強化言詞辯論主義，使訴訟程序得以順
    暢進行，上開傳聞證據亦均具有證據能力。查本案除上開一
    至四外之下列引為證據之證人證述及書證，並未經檢察官、
    被告乙○○○、己○○、陳尤罔等、李顏阿花、陳國通及被
    告等之選任辯護人等人聲明異議，陳尤罔等、李顏阿花、陳
    國通、己○○及其4 人之選任辯護人等人就上開一至四之證
    據亦均未聲明異議，且前揭各該證據資料之作成，依卷證資
    料所示，並無違法不當或證據證明力明顯過低之瑕疵，認以
    之作為證據亦屬適當，依上開規定，自均有證據能力。
六、又扣案之2千元（乙○○○所收受之賄賂現金）、2千4 百元
    （馬振聲、馬施忍所收受之賄賂現金）、2 千元（馮陳咿伶
    所收受之賄賂現金）、3 千元（黃許錦春所收受之賄賂現金
    ）、1千元（許萬全所收受之賄賂現金）、3千元（許朝淵所
    收受之賄賂現金）、1千5百元（黃鳳蘭所收受之賄賂現金）
    、8萬4千元（林鎌浚交付予己○○、乙○○○用以交付之賄
    賂現金），均非屬供述證據而無傳聞法則之適用，惟查上開
    扣案物品，均係由乙○○○等人主動提出警員予以扣押，且
    與本案具有關聯性，當有證據能力。
貳、實體部分：
一、訊據被告乙○○○矢口否認有何投票行賄之犯行，並辯稱：
    伊沒有去買票，買票之事均係伊先生己○○處理的，伊均都
    不知道；於原審另辯稱：林鎌浚委請伊夫妻代為對伊等鄰內
    有投票權人交付賄賂時，伊有拒絕，林鎌浚即與伊夫己○○
    至廚房談話，當時伊人在客廳工作，後來伊欲準備祭拜小叔
    之飯菜而進入廚房時，有聽到林鎌浚提及臺糖鐵道以北一語
    ，但伊隨後即至小叔靈堂祭拜，伊並不知悉己○○有收受該
    筆款項，亦未交付任何賄賂予伊鄰內有投票權之人云云。
二、經查：
  (一)上開事實，已據被告乙○○○於97年1月8日警詢時坦稱：「
    我於97年1月7日20時至21時許在我住處《彰化縣福興鄉○○
    村○○路○段387巷3號》，接受林聖哲議員之胞弟綽號『阿
    虎』（真實姓名我不知道）交付10萬元‧‧‧要我向14鄰住
    戶具有投票權之人以每票5 百元行賄買票，並交代要接受行
    賄買票之里民，在本次立法委員選舉投給第3 號候選人陳進
    丁‧‧‧」（警詢卷第5-6頁）、於97年1月9日警詢時稱 ：
    「陳秀媚、李秀束、林雪霞‧‧‧陳國安等人都是我先生己
    ○○幫我進行行賄買票，我先生交付賄金後有明確告訴我確
    實有向上揭人士行賄買票。」（警詢卷第12頁）、於97年 1
    月8 日偵訊時供稱：「（你於何時將2千5百元交給馬振聲？
    ）昨天晚上11、12時，地點在他家前面。（除了馬振聲外，
    你還有交付賄選現金予何人？）我只有交付給馬振聲。」（
    見警卷第14頁）、於97年1月9日偵訊時具結證稱：「（你有
    無買票？）有，有人來我買票。（誰拜託你買票？）是一個
    叫阿虎的人‧‧‧（阿虎何時拿錢給你？）97年1月7日晚上
    8、9點左右，那個人來我家，拿10萬元給我，我跟我先生己
    ○○說，我先生算錢結果只有9萬8千元，並沒有10萬元，那
    個人拿錢給我，用手指比3號，拜託我鐵路的南邊不用買，
    北邊這邊叫我幫忙買票，我跟他說不要，他還是將錢丟下給
    我走了，我就找我先生，當時我先生在我小叔的靈堂前聊天
    。我先生知道後跟我一起回家，數錢後只有9萬8千元，當天
    隨後就先拿買票的錢給在我小叔靈堂前的李樹根的太太有2
    票、尤罔等有3票，陳國通有3票，馬振聲有5票，每票金額5
    百元。（剩下的錢如何發？）巷子內是我發的，大馬路是我
    先生發的。（妳發錢時如何跟對方說？）我發錢時沒叫他們
    投給誰，只有用手指比3號。」（97年度選偵字第30號卷 【
    以下稱選偵30卷】第108-110頁）、 於97年1月9日原審羈押
    庭法官訊問時供稱：「（何人於 97年1月7日在何地交給你9
    萬8千元？做何使用？ ）我不知道給我現金的人叫什麼名字
    ，我只知道他的人‧‧‧後來那個人就自己在97年1月7日跑
    到我家拿給我9萬8千元，說要買票的錢，那個人說是10萬元
    ，但實際上只有9萬8千元‧‧‧（現金9萬8千元交給你或者
    己○○2人？）是交給我，我現在還是14鄰的鄰長。（ 你已
    經持賄款9萬8千元行賄何人？每票多少錢？）1票5百元，‧
    ‧（是否有跟馬振聲買票？買了幾票？）有，買5票，1票都
    5百元。（除馬振聲之外，還有跟何人買票？） 97年1月8日
    有跟陳錦樹買票，買了幾票我忘記了，給多少錢也忘記了。
    ‧‧‧（你跟陳錦樹、馬振聲等人買票時，如何說？有無說
    要投票給幾號的候選人？）我說選給3號。」（原審 97年度
    聲羈字第11卷第7頁反面、第8頁）、於 97年1月11日警詢時
    供稱：「林鐮浚‧‧‧第3次日期於 97年1月7日20時至21時
    間，林鐮浚到我家， 便拿1個中型牛皮信封給我，告訴我內
    裝有10萬元，要我向鄰內具有投票權的人買票，且指示我以
    我住家附近之臺糖鐵軌為界，北邊請我以每票 5百元行賄買
    票，南邊的不用行賄買票。」（97年度選偵字第45號卷【以
    下稱選偵45卷】第15-16頁、選偵30卷第170頁）、於 97年1
    月11日偵訊時具結證稱：「（林鐮浚將10萬元交給你，其中
    的2千元是要給你們戶內有投票權的4人？）不是，他只有給
    我9萬8千元，而這金額內有包括我戶內4人的票。‧‧‧ 【
    我負責發放賄款給巷子裡的鄰居，其他的部分由我先生處理
    】，所以我不知道還剩多少錢沒發出去。（林鐮浚請妳幫忙
    買幾票？）他指示我離我家附近臺糖鐵軌為界北邊，請我以
    每票5百元行賄，現在鐵軌已拆除。」（見選偵30卷第177、
    178頁）各等語綦詳，並經證人即共同被告己○○於97年1月
    18日警詢時供稱：「我行賄買票對象大約有6人， 有馬振聲
    、馮柏林、福三路上的瓦斯行老闆、三洋電器行老闆與福華
    鏡行的老闆，我忘記總共行賄幾票，發出去的金額約1萬4千
    元左右。」（見選偵30卷第183頁）、於 97年2月5日偵訊時
    供稱：「我願意供述，但因為我弟弟剛好在辦喪事，一時還
    沒有空發放賄款，所以我只有發給6戶而已。（ 你交付馬振
    聲多少賄款？）好像拿了5票3千元。（你交付馮柏林多少賄
    款？）4票2千元。（你交付福三路瓦斯行老闆多少賄款？）
    4、5票，約2千至2千5百元。（ 你交付三洋電器行老闆多少
    賄款？）好像是3票1千5百元。（ 你交付福華鏡行老闆多少
    賄款？）4、5票，2千至2千5百元。」（見選偵30卷第225頁
    ）、於本院前審審理時具結證稱：馬振聲買5票、 許朝淵買
    6票、馮陳咿伶買4票、許萬全買2票、黃許錦春買6票、黃鳳
    蘭買3票，乙○○○拿3票的錢，黃鳳蘭即係瓦斯行老闆，許
    萬全係三洋電器行老闆，黃許錦春係福華鏡行老闆（見本院
    前審卷第190頁反面、191頁）各等語明確（按證人即共同被
    告己○○偵訊供稱發放對象之金額，雖與其於本院前審證述
    及證人黃鳳蘭所稱收受賄款1千5百元、許萬全所稱收受賄款
    1千元，及黃許錦春所稱收受賄款3千元不符，惟觀證人即共
    同被告己○○於偵訊時即以「好像」之字眼回答，足見其尚
    無法確定金額若干，自仍應以收賄者僅收受1 次賄款之記憶
    較為深刻，而堪予採信）。
  (二)收賄者指證被告乙○○○行賄部分：
  1.證人馬振聲於97年1月8日警詢時供稱：「我是於昨天晚上（
    97年1月7日），在我住處前接受『鄰長』賄款。我不知道『
    鄰長』之真實姓名，他是我鄰居。（警方提供『乙○○○』
    之口卡片供你查看，你是否知道該人是何人？）該人就是我
    所指的『鄰長』。我所居住的戶籍內共有5 人，所以『鄰長
    』拿給我2千5 百元，要我投票給3號候選人陳進丁。」等語
    （見警卷第102 頁）、於同日偵訊時具結後證稱：「【我們
    那邊的鄰長乙○○○拿給我的】，就是今日警方拿口卡片給
    我指認的，她給我2千5百元，因為我家裡有投票權人有5 人
    ，1人5百元。（鄰長是1 人拿錢給你？還是有他人陪同？）
    昨晚10時許，他自己1 人在我家對面拿給我的。」等語（見
    選偵30卷第41至44頁）。
  2.證人許萬全於97年1月8日警詢時供稱：「（鄰長乙○○○於
    何時、何地，如何向你買票？）當時鄰長乙○○○是到我家
    中問我說家中有幾票，我回答她說2票，鄰長乙○○○就拿1
    千元向我買票。」等語（見警卷第77頁）、於同日偵訊時供
    稱：「（你有沒有收到金錢並請求你投給特定第7 屆立委候
    選人？經過情形為何？）我有收到錢，今天早上有女的鄰長
    過去我那邊問我們有多少票，我說我們有2 個選舉人，她就
    給我1 千元，她很急走她說要投給誰我聽不清楚。（到警局
    之後是否知悉該女鄰長就是乙○○○？）是。」等語（見選
    偵30卷第53頁）。
  3.證人黃許錦春於97年1月8日警詢時供稱：「（乙○○○於何
    時、何地，如何向你買票？）於97年1月8日8 時之前，乙○
    ○○至我住處向我買票，乙○○○拿3千元（每張面額1千元
    ）給我，跟我說投給3號（陳進丁），每票跟我買5百元，我
    家有6個人所以拿3千元給我。（乙○○○至你住處跟你買票
    時有何人陪同他至你住處？）只有她1 個人來我家，拿選舉
    公報及買票錢3千元給我。」等語（見警卷第120頁反面）、
    於同日偵訊時供稱：「（你有沒有收到金錢並請求你投給特
    定第7 屆立委候選人？經過情形為何？）我有收到錢，今天
    早上8點女的鄰長過去分送選舉公報並拿3千元給我，我家有
    6個選舉人，她說是3號的錢。（到警局之後是否知悉該女鄰
    長就是乙○○○？）我們都叫她『老葉』（台語）。‧‧（
    你是否有把錢收下來？）我有把錢收下來還放在桌墊下。」
    （見選偵30卷第58頁）。
  4.證人馮陳咿伶於97年1月9日警詢時供稱：「（鄰長乙○○○
    於何時、何地，如何向你買票？）他是於97年1月8日8 時許
    在我住處旁，叫我再支持陳進丁1次，並且拿2千元給我。‧
    ‧‧（本次立法委員選舉你家裡共有幾人有投票權？你共收
    取乙○○○新臺幣多少？）4人，我有收到新臺幣2千元。」
    等語（見警卷第155-156 頁）、同日偵訊時具結後供稱：「
    （你們鄰長於何時、何地、多少錢買賣？）早上8 點半於家
    門口種花，他就走路過來，拿宣傳單給我看，打開看時，裡
    面有2千元拿給我，拜託給陳進丁，我將2千元拿在手上。（
    為何你在警詢筆錄時有說支持陳進丁？）她1手拿宣傳單，1
    手拿錢交給我並說拜託。‧‧‧（提示：2 千元現金何人交
    付？）鄰長。」（見選偵30卷第66頁）。
  (三)收賄者指證共同被告己○○行賄部分：
  1.證人許朝淵於97年1月8日警詢時供稱：「（警方依據鄰長乙
    ○○○指證於97年1月8日上午，以每票新臺幣500 元代價，
    向你全戶買票並要你們將選票投給本次立法委員候選人陳進
    丁，是否屬實？）不是乙○○○本人來買票的，是乙○○○
    的丈夫來跟我本人買票，要我投給立委候選人陳進丁。‧‧
    ‧（乙○○○的丈夫己○○於何時、何地，如何向你買票？
    ）於97年1月8日6 時20分許，己○○至我住處向我買票，己
    ○○拿3千元（每張面額1千元）給我，跟我說這是陳進丁的
    錢，叫我投給陳進丁，每票跟我買5百元，我家有6個人所以
    拿3千元給我。」等語（見警卷第88頁反面-89頁）、於同日
    偵訊時具結證稱：「（何人、何時、何地向你買票？）己○
    ○早上6點20分在我家門口，拿3千給我（3張1千元），我開
    門他走過來，他說這3千元是3號陳進丁的錢，叫我投給他，
    說這是我家6 票的錢。‧‧‧（己○○拿錢給你買票時，你
    如何反應？）他說這是陳進丁買票的金錢，我說我知道，就
    把（錢）收起來。」（見選偵30卷第96頁反面）。
  2.證人黃鳳蘭於97年1月8日偵訊時具結證稱：「我有拿到3 票
    的錢共1千5百元。（乙○○○是幾人到你家？）是乙○○○
    的先生拿錢到我家給我的，乙○○○本人沒來。」（選偵30
    卷第103、104頁）。
  (四)雖證人馬振聲、許萬全、黃許錦春、馮陳咿伶於原審97年 6
    月25日審理時均改證稱：當時發放買票金錢的人是鄰長先生
    、是男生，不是女生之語，且或稱：那時頭暈了、隨便回答
    ，或稱其等在警局太緊張、很害怕說錯了云云。然經原審當
    庭勘驗馬振聲97年1月8日警詢、偵訊錄音光碟，黃許錦春97
    年1月8日警詢、偵訊錄音光碟、馮陳咿伶97年1月8日偵訊錄
    音光碟、乙○○○97年1月9日偵訊錄音光碟、97年2 月22日
    警詢錄音光碟，勘驗內容與其等警偵訊筆錄記載內容大致相
    符，且均按照其等自由意識而為陳述，對答如流；馬振聲於
    警詢中有提到於97年1月7日晚上在其住處前之法事現場接受
    鄰長的賄款，警方並提供乙○○○的口卡片供其指證，於偵
    訊中檢察官向其確認行賄者是否為女生，馬振聲回答「是」
    ；黃許錦春於警詢中有提到於97年1月8日上午8 時之前乙○
    ○○連同選舉公報及賄款金額3 千元一起拿到黃許錦春住處
    ，請黃許錦春支持3 號候選人，於偵訊中檢察官有確認行賄
    者是女性、「歐巴桑」（臺語音譯），黃許錦春明確回答「
    是」，黃許錦春問檢察官說傳票的意思是否要進去關，向檢
    察官抱怨為何要晚上請她來訊問，並說「我有收就是有收」
    ，並表明不願意作證之意願；馮陳咿伶於97年1月8日偵訊時
    供稱早上8時30分鄰長拿陳進丁之宣傳單及裡面夾帶2千元交
    付給她；乙○○○於97年1月9日偵訊時明確說97年1月7日晚
    上其小叔靈堂前發給李樹根的太太2票、陳尤罔等3票、馬振
    聲5票、陳國通3票、每票金額5 百元（惟何人發放則未說明
    ，詳下述無罪部分），並有提及她問她先生，賄款是不是都
    發完？己○○回答說都發完了，另己○○還問她某1 戶的職
    業是老師，不知道可不可以賄選等情，有勘驗筆錄3 份及內
    容附於原審卷可稽（見原審卷(二)第106-112頁、第123頁反面
    -124頁）。參以證人等與被告己○○及乙○○○均已居住於
    其等前開戶籍地長達1、20 年之久，被告乙○○○並擔任該
    鄰鄰長長達5、6年之久，平常亦負責發放地價稅、房屋稅、
    休耕宣傳單等資料予居住於該鄰之人，此業據上開證人證述
    明確，並據被告乙○○○供承在卷，另參諸證人馬振聲、許
    萬全、黃許錦春、馮陳咿伶等於警、偵訊中均已明白承認確
    有收受賄賂之犯行，並得以正確陳明收受賄賂之時間、地點
    及金額無誤。衡情，上開證人應無誤認被告己○○為鄰長，
    或僅因緊張而錯誤供述交付賄賂者身分之可能，是足認上開
    證人等於原審更異後之證述均係事後迴護被告乙○○○之詞
    ，不足採信，其等前揭分別於警、偵訊中之證述應確與事實
    相符，洵堪採信。
  (五)被告乙○○○於法院審理時辯以並未行賄上開證人，證人即
    共同被告己○○於法院審理時亦供稱其妻乙○○○並未買票
    ，所有行賄都是伊1 人發放現金予證人云云。然證人林鎌浚
    於97年1 月22日偵訊時供稱：「（97年1月7日晚上何時前往
    乙○○○家裡交付賄款？）晚上9時30分左右，我自己1人騎
    機車過去，當時乙○○○在家‧‧‧己○○在隔壁的喪家，
    乙○○○去叫他回來‧‧‧（買票的賄款你是交給己○○或
    乙○○○？）己○○回家後，我向他表示有欠登記3 號候選
    人陳進丁人情，怕這次開票票數不好，所以當面交給他10萬
    元‧‧‧乙○○○有聽到我和她先生的對談，後來他（她）
    走到旁邊去，好像是進入廚房‧‧‧（你交給己○○的賄款
    是10萬元或9萬8千元？）我在家裡有大約點過，應該是10萬
    元無誤。」（見選偵45卷第34、35頁）、於原審行準備程序
    時供稱：「己○○來了之後，乙○○○在旁邊，我就直接對
    己○○說這10萬元是選舉要用，用來幫陳進丁買票用的。我
    有對己○○說臺糖以北這附近的住戶。」（見原審卷(一)第13
    8 頁反面）、於原審審理時具結證稱：「因為立法委員要選
    舉，我拿10萬元到己○○住處，當時己○○不在，乙○○○
    在家。我就說這是賄選的錢，我要找己○○，乙○○○說他
    不在，他在他弟弟喪事那邊。我就說不然我把錢交給妳，妳
    再轉交給己○○。我有對乙○○○說這是賄選的錢，乙○○
    ○她不敢直接收我的錢，她叫我等一下，她要去叫己○○回
    來。己○○來了之後，我就將錢交給己○○並對他說，附近
    旁邊要他發出去就好，我沒有指定要己○○發給什麼人，我
    有說1票5百元，說完我就回去了‧‧‧（與己○○說這些事
    情時，乙○○○在何處？）我在客廳跟己○○說，她在家中
    ，約有10尺左右的距離。在廚房附近的位置，她跟我們的位
    置在同一層。‧‧‧（己○○當場如何回答？）他說他會趕
    快發出去，並按照我的指示辦理。（乙○○○有無說什麼？
    ）沒有說什麼，我錢交給己○○並交代後，我就馬上回去了
    。（乙○○○有無聽到你交代己○○的內容？）我沒有注意
    她有沒有聽到。（請敘述乙○○○當時的確切位置。）我不
    太確定距離是否有10尺遠，但是我是跟己○○在客廳交談，
    乙○○○在裡面。（於97年1 月22日於警詢、偵查中皆有陳
    述當時乙○○○在場，都有聽到等語，對此有何意見？）她
    在廚房那邊可能有聽到。」（見原審卷(二)第114至115頁），
    均業已證稱其攜賄款10萬元到達己○○住處時，僅乙○○○
    在場，並告以乙○○○該10萬元係要買票之賄款，要乙○○
    ○叫己○○回來，並要己○○幫忙買票，1票5百元，其告知
    己○○上情時，乙○○○亦在場聽聞等情甚明。被告乙○○
    ○於原審於聽聞證人林鎌浚證述內容後，亦坦稱「（對於林
    鎌浚一開始就有對妳提到這筆錢是要賄款用，有何意見？）
    沒有意見，但是我有拒絕收受。」等語，顯亦知悉林鎌浚交
    付己○○之10萬元款項即係供作買票賄選之用，己○○並允
    諾代為買票。參諸證人即共同被告己○○於97年2 月22日警
    詢時供稱：「我收錢後‧‧‧向我太太說，林鎌浚說拿10萬
    元給我買票，結果才9萬8千元，乙○○○問我說，我們家 4
    票，有沒有要買，我回答說『要錢我給妳』，我就拿2 千元
    給她，她還給我5 百元，說『你自己的票錢』‧‧‧」（見
    選偵30卷第250頁反面）、於原審具結證稱：「（你們戶內4
    票的錢是何時拿起來的？）我朋友（即林鎌浚）拿錢給我，
    我想說還有那麼多天，我就先拿到家中放著。我上樓的時候
    ，我太太在那裡洗衣服。因為錢拿來了，一直要我給她，就
    對我說：我的部分呢？我就對她說：『妳怎麼那麼喜歡錢』
    。後來我自己身上拿了4千元出來，其中2千元拿給她，她說
    2個小孩連她共3個人，又找我5百元。‧‧‧97年1月8 日我
    將錢拿去放（發），‧‧‧乙○○○又問我說那些錢有沒有
    幫人家發完了，‧‧‧所以我才會對她說全部發完了，不要
    吵」（見原審卷(二)第133頁背至135頁）、於本院前審審理作
    證時，復與原審具結證述內容相符（見本院前審卷第190 頁
    ）。另被告乙○○○於到案之初，即能明確供述被告林鎌浚
    指示交付賄賂之範圍與金額，並能正確供述交付賄賂予同案
    被告馬振聲之時間、地點及金額無訛，若謂其無共同參與交
    付賄賂予有投票權人之犯行，孰能置信？況依被告己○○於
    法院審理時所證述上情，其於97年1月7日晚間收受林鎌浚所
    交付之賄款10萬元後，乙○○○即一直對其索討其等戶內可
    分得賄賂之款項，其方轉交賄款2 千元予乙○○○，翌日因
    乙○○○一直詢問其有無幫林鎌浚發放賄款一事，其即謊稱
    已全部發放完畢等語，被告乙○○○亦自承有上開情事。且
    於原審勘驗乙○○○97年1月9日偵訊光碟時，乙○○○另供
    稱「己○○有問她（即乙○○○）某1 戶的職業為老師，不
    知道可不可以賄選」之提問（見原審卷(二)第111 頁反面）（
    此部分為該次偵訊筆錄所未記載）。苟被告乙○○○確不欲
    受林鎌浚之委託交付賄款，亦不知悉己○○已應允林鎌浚代
    為發放賄款之情事，豈會於林鎌浚前來拜訪之後旋即要求己
    ○○應交付予其戶內可分得之賄款？又豈會一直關心己○○
    是否已依指示發放賄款？己○○何以復對乙○○○提出問某
    人職業為老師可否發放之疑問？足徵被告乙○○○上開所辯
    ，係事後卸責與迴護之詞，不足採信。乙○○○非但知悉林
    鎌浚所交付之款項係買票之賄款，且部分即其與己○○戶內
    有選舉權人之賄款（2 千元），並予收取，並與己○○採取
    分工發放之方式，而與己○○、林鎌浚共同基於交付賄賂予
    有投票權人而約其投票權為一定行使之犯意聯絡，並有親自
    交付賄賂予有投票權人之行為等情，均堪認定。被告乙○○
    ○雖辯以之前於警、偵訊均坦承犯案，乃係迴護己○○之詞
    ，然觀乙○○○歷次警、偵訊內容，除坦稱自己行賄外，均
    有提及其先生即己○○也負責發放賄款，且大馬路部分均由
    己○○發放賄款等語，故其供稱在警偵訊時，想一己擔下全
    部責任才承認云云，顯無可採（至被告乙○○○於警、偵訊
    時均提及巷內部分由其發放，大馬路部分由己○○發放一情
    ，然己○○供稱伊去到哪裡，就發到哪裡【見本院前審卷第
    190 頁反面】，足見乙○○○、己○○雖曾協議發放範圍，
    然實際發送時，則並未依照原先預定計畫，故許萬全、黃許
    錦春、馮陳咿伶雖係住於大馬路即福三路邊，並均指證係乙
    ○○○發放一情，即要難認與實情不符，併此敘明）。
  (六)綜上所述，被告乙○○○否認行賄犯行，實無可採。此外，
    復有個人及全戶戶籍資料查詢結果、法務部戶役政連結作業
    系統數份（見本院前審卷第165至186頁）、搜索扣押筆錄、
    扣押物品目錄表、扣押物品收據在卷可稽，並有馬振聲與馬
    施忍所共同收受之賄賂現金2千4百元（另1 百元已花用）、
    許萬全所收受之賄賂現金1 千元、黃許錦春所收受之賄賂現
    金3千元、馮陳咿伶所收受之賄賂現金2千元、許朝淵所收受
    之賄賂現金3千元、黃鳳蘭所收受之賄賂現金1千5 百元，及
    林鎌浚交付予己○○、乙○○○用以行賄之現金8萬4千元扣
    案可資佐證，被告乙○○○與己○○、林鎌浚共同行賄之犯
    行，事證業臻明確，被告乙○○○上開共同行賄犯行，堪以
    認定。又被告乙○○○雖均供稱林鎌浚交付之賄款僅有9萬8
    千元，然已經林鎌浚於偵訊、原審均證稱確實交付10萬元無
    誤，參諸己○○於本院行準備程序亦坦稱林鎌浚交付伊10萬
    元（見本院前審卷第76頁），而衡情林鎌浚既係自行出資請
    己○○、乙○○○代為發放賄款，對於金錢數額之記憶自屬
    較為深刻，以10萬元之整數發放亦較符經驗法則，且如以己
    ○○直承已發放對象為馬振聲2千5百元、許萬全1 千元、黃
    許錦春3千元、馮陳咿伶2千元、許朝淵3千元、黃鳳蘭1千 5
    百元、自己戶內之2千元，合計1萬5 千元，與在其住處扣得
    之8萬4千元，共9萬9千元，已逾其所供稱之9萬8千元。即便
    己○○於本院前審所供伊共發給馬振聲2千5百元、許朝淵 3
    千元、馮陳咿伶2千元、許萬全1千元、黃許錦春3 千元、黃
    鳳蘭1千5百元、乙○○○1千5百元，共1萬4千5 百元，與剩
    餘扣案之8萬4千元，合計一共亦係9萬8千5 百元，亦逾己○
    ○、乙○○○所述之9萬8八千元，雖己○○又稱扣案之8萬4
    千元中之5 百元款項係其私房錢，然己○○既收受林鎌浚交
    付之賄款，並裝在一起，又豈有可能會將自己之私房錢一併
    放入？所述非但無證據可資證明，亦與經驗法則有違，實無
    可採。故仍以林鎌浚所述交付10萬元賄款予己○○、乙○○
    ○發放，為可採信。
三、論罪科刑：
  (一)按投票行賄罪之處罰分別規定於刑法第144 條及公職人員選
    舉罷免法第99條第1項，而公職人員選舉罷免法第99條第1項
    為刑法第144 條之特別法，依特別法優於普通法之規定，應
    優先適用公職人員選舉罷免法。另按（修正前）公職人員選
    舉罷免法第90條之1第1項之賄選罪係以對於有投票權之人，
    行求期約或交付賄賂或其他不正利益，而約其不行使投票權
    或為一定之行使為構成要件。亦即須視行為人主觀上是否具
    有行賄之犯意，而約使有投票權人為投票權一定之行使或不
    行使；客觀上行為人所行求期約或交付之賄賂或不正利益是
    否可認係約使投票權人為投票權之一定行使或不行使之對價
    ；以及所行求、期約、交付之對象是否為有投票權人而定。
    上開對價關係，在於行賄者之一方，係認知其所行求、期約
    或交付之意思表示，乃為約使有投票權人為投票權一定之行
    使或不行使；在受賄者之一方，亦應認知行賄者對其所行求
    、期約或交付之意思表示，乃為約使其為投票權一定之行使
    或不行使。且對有投票權人交付之財物或不正利益，並不以
    金錢之多寡為絕對標準，而應綜合社會價值觀念、授受雙方
    之認知及其他客觀情事而為判斷（最高法院92年台上字第89
    3 號判例要旨參照）。再按（修正前）公職人員選舉罷免法
    第90條之1第1項之投票行賄罪，其行求、期約、交付行為，
    係屬階段行為，經過行求、期約而交付賄賂或不正利益者，
    應依交付行為處斷；又所謂行求賄選階段，係指行賄者單方
    意思表示行為，不以相對人允諾為必要；而交付賄選階段，
    則除行賄者有實施交付賄賂行為外，因對收受賄賂者，刑法
    第143 條有投票受賄罪之處罰規定，二者乃必要共犯中之對
    向犯，以2 個以上之行為者，彼此相互對立之意思經合致而
    成立犯罪，雖不以收受者確已承諾，或進而為一定投票權之
    行使為必要，仍須於行賄人交付賄賂或其他不正利益時，受
    交付之相對人對其交付之目的已然認識而予收受，其交付賄
    賂或其他不正利益之犯行始克成立，行賄者始成立交付賄賂
    罪，否則尚屬期約或行求之階段（最高法院32年台非字第28
    號判例、93年度臺上字第2672號判決要旨參照）。另查，學
    理上所稱之集合犯、接續犯，與修正前刑法第56條所定連續
    犯之區別，在於集合犯係一種構成要件類型，亦即立法者針
    對特定刑罰規範之構成要件，已預設其本身係持續實行之複
    次行為，具備反覆、延續之行為特徵，將之總括或擬制成一
    個構成要件之「集合犯」行為；此種犯罪，以反覆實行為典
    型、常態之行為方式，具侵害法益之同一性，因刑法評價上
    為構成要件之行為單數，因而僅包括的成立一罪。其與接續
    犯之不同，在於接續犯所適用之構成要件行為文義本身並不
    具反覆實行之特質，非屬立法規範所定之構成要件類型，但
    個案情節另具時間及空間之緊密關聯之特性。是除集合犯外
    ，每一種構成要件行為皆得以接續犯方式為之，因此集合犯
    亦有喻之為「法定接續犯」者。此與連續犯係指行為人在主
    觀上基於1 個概括之犯意，而反覆實行客觀上可以獨立成罪
    之同一罪名之行為者，均尚屬有間。（修正前）公職人員選
    舉罷免法第91條之1第1項所定之對有投票權人交付賄賂或不
    正利益罪之賄選行為，乃行為人基於足以讓候選人當選票數
    之賄選目的，反覆向多數人交付賄賂或其他不正利益，約定
    不行使投票權或為一定行使；是對有投票權人交付賄賂或其
    他不正利益之犯行，於構成要件類型上，本質上已具備反覆
    、延續之行為特徵，其持續多次對有投票權人交付賄賂或其
    他不正利益即為此類犯罪之典型或常態，於刑法評價上自應
    僅成立集合犯一罪（最高法院96年度台上字第1494號判決要
    旨參照）。
  (二)查本件被告乙○○○係基於賄選之犯意，而為上揭交付賄賂
    之行為，自屬基於足以使案外人陳進丁當選之賄選目的，反
    覆向多數人交付賄賂，約其投票權為一定之行使，依上說明
    ，其等先後所為，刑法評價上應僅成立集合犯一罪。是核被
    告乙○○○前揭所為，係犯公職人員選舉罷免法第99條第 1
    項之對於有投票權人交付賄賂，而約其為一定之行使罪。被
    告乙○○○所為行求、期約賄賂之前階段行為，應為其後交
    付賄賂之後行為所吸收，不另成立行求、期約賄賂罪。被告
    乙○○○與己○○、林鎌浚就上開犯行，彼此間有犯意聯絡
    及行為分擔，均為共同正犯。又被告乙○○○曾於偵查中自
    白前開交付賄賂買票犯行之事實，就其所犯公職人員選舉罷
    免法第99條第1項之罪，應依公職人員選舉罷免法第99條第5
    項前段規定，減輕其刑（最高法院89年度台上字第1341號判
    決意旨參照）。雖被告乙○○○曾於法院審理時翻異否認其
    有投票行賄犯行，然公職人員選舉罷免法第99條第5 項規定
    ，並無自白後否認犯罪即不適用之除外規定，審判中翻異否
    認，乃其防禦權之正當行使，尤非法之所禁（最高法院89年
    度台上字第1341號判決意旨參照），同法第111條第1項應做
    相同之解釋，故被告乙○○○雖於法院審理時否認犯行，仍
    得依上開規定減輕其刑。另被告乙○○○雖於97年1月8日檢
    察官訊問時，經檢察官告以：「依法律規定，檢察官可依證
    人保護法給予保護，是否願意供出何人將賄選現金交付給妳
    ？」時答稱：「我不知道他的名字、地址，也不認識他，只
    知道他是福興村的人，姓林，也不知道他的職業，約60餘歲
    人，身材瘦高、短頭髮，頭髮稍白」，檢察官再訊以：「（
    有沒有其他陳述？）」時，答稱「我願意配合檢警供出收受
    賄選金額的姓名、人數及票數，請檢察官從輕發落，准予交
    保。」等語（見選偵30卷第36頁）。雖檢察官於查獲乙○○
    ○之際，告知可以供出提供賄款之上手，可依證人保護法給
    予保護，然被告乙○○○仍然表示不知對方之姓名及年籍，
    僅坦稱願意將其發放賄款之對象供出並配合調查。於其後97
    年1月 8、9日警偵訊時則均於檢警單位詢問究係何人為提供
    賄款之上手時，僅供稱係「阿虎」，直至同年月11日方向檢
    警供稱該人即為林鎌浚，在此過程中，均未見「檢察官事先
    同意」依證人保護法予以保護之筆錄要旨，與證人保護法施
    行細則第21條規定「本法第14條第1項及第2項所稱檢察官事
    先同意，指檢察官本案偵查終結前之同意。檢察官同意者，
    應記明筆錄。」之程式不符；況經本院向臺灣彰化地方法院
    檢察署函詢乙○○○就有無證人保護法之適用，經該署以97
    年12月23日彰檢良和97選偵30字第55681號函覆稱：「 旨揭
    案件係因證人檢舉被告乙○○○（下被告均指乙○○○）有
    以現金大量買票之賄選犯行，經本署檢察官率同彰化縣警察
    局刑警大隊於97年1月8日下午5時20分許查獲， 被告到案後
    ，於同日18時23分許，本署檢察官在彰化縣警察局鹿港分局
    偵訊時，因被告已自承有行賄證人馬振聲之事實，並考量賄
    選案件追查上手重在及時查證，以防被告與證人或共犯勾串
    ，及被告基於鄰里之情，並其人身安全考慮，恐不願供出賄
    款來源，乃向其表示，『依法律規定，檢察官可依證人保護
    法給予保護』，以鼓勵被告主動供出賄款來源，惟被告乙○
    ○○經檢察官曉諭後，僅供稱交付伊賄款者係年約60餘歲之
    林姓男子，並未具體供明其賄款來源。檢察官衡情，認為交
    付賄款予被告乙○○○者，必係與其原本熟識之人，詎被告
    仍不願詳予供明，難期待其於偵查中或法院審理到場作證，
    並依法接受對質及詰問。嗣本署檢察官指示彰化縣警察局鹿
    港分局陸續通知涉嫌收受賄款之有投票權人到案說明，且已
    有證人指證被告乙○○○交付賄款犯罪事實，迨同日22時許
    ，在伊住處，接受林聖哲縣議員胞弟綽號『阿虎』交付賄款
    10萬元等語，嗣於翌日零時34分許警詢中，復表示伊『指認
    錯誤』，旋警方依本署檢察官指示通知林聖哲之堂兄林志明
    （原名林金虎、綽號『阿虎』）到場，並在隔離林志明與被
    告乙○○○之情況下，於同日凌晨 2時許再次由警方詢問被
    告乙○○○，惟其復表示林志明並非其所稱綽號『阿虎』之
    人。因被告乙○○○於上開警詢、偵訊中供詞閃爍，足認其
    有迴護交付賄款者之情形，且其生命、身體、自由或財產並
    無遭受危害之虞，故本署檢察官並未核發證人保護書予被告
    乙○○○。另本件於查獲當日已有多名目擊證人結證被告乙
    ○○○確有交付賄款之犯罪事實，警詢及偵訊過程均由被告
    任意陳述，亦無誘導取供之情事，附此敘明」等語，有該函
    文1份在卷（見本院前審卷第162、16 3頁）可稽，亦可徵被
    告乙○○○於本案確無證人保護法之適用，其選任辯護人辯
    護意旨陳稱應依證人保護法第 14條第1項規定減輕其刑之語
    ，為本院所不採。
四、原審認被告乙○○○如附表一編號1.至6.所示之投票行賄犯
    行罪證明確，予以論罪科刑，固非無見。惟查：(一)被告乙○
    ○○被訴對如附表二所示之人投票行賄部分，犯罪尚屬不能
    證明，原審卻為有罪認定（詳下述），實有未洽；(二)被告乙
    ○○○之選任辯護人於原審即對證人許萬全、黃許錦春於偵
    訊未經具結供述內容之證據能力，已有爭執（見原審卷(二)第
    13頁），原審引用其等偵訊內容以為被告乙○○○犯罪之證
    據，卻未說明其等偵訊供述是否具有證據能力及其依據，亦
    有違誤；(三)本案在己○○處扣得之賄款為8萬4千元，有扣押
    物品目錄表在卷（見選偵30卷第192 頁）可參，原判決主文
    欄關於己○○、乙○○○主刑下之從刑宣告卻僅諭知8萬1千
    元沒收，於犯罪事實欄二、第9列僅載明8萬1 千元，尚有未
    妥；(四)被告乙○○○與己○○、林鎌浚係共犯投票行賄罪，
    就其所犯投票行賄罪之從刑宣告沒收部分，「因共同正犯應
    就全部犯罪結果負其責任，而合併計算預備用以交付之賄賂
    ，且於沒收時，為避免執行時發生重複沒收之情形，故各共
    同正犯之間係採連帶沒收主義，於裁判時應諭知被告共同預
    備用以交付之賄賂應與其他共同正犯連帶沒收之。」（最高
    法院96年度台上3821號判決要旨參照），故被告乙○○○所
    犯共同投票行賄罪之賄款沒收部分，原審未諭知連帶沒收，
    容有未合。被告乙○○○上訴意旨否認投票行賄犯行，指摘
    原審判決不當，部分有理由，部分無理由，且原判決亦有上
    揭可議之處，自屬無可維持，應由本院將原判決關於被告乙
    ○○○所犯共同投票行賄罪及定應執行刑部分予以撤銷改判
    。爰審酌選舉乃民主政治最重要之表徵，須由選民評斷候選
    人之才德、品行、學識、操守、政見而選賢與能，其攸關國
    家政治之良窳、法律之興廢、公務員之進退，影響國家根基
    及人民權利至深且鉅，而賄選為敗壞選風之主要根源，不得
    使不正當利益介入選舉，抹滅實行民主政治之真意；被告乙
    ○○○係地方鄰長，當負有端正選風之責，竟因貪圖利益，
    而與其夫即被告己○○共同代同案被告林鎌浚交付賄賂予其
    他有投票權之人，所為已妨害投票之公正、公平，使真正民
    主政治無以建立，另斟酌被告乙○○○交付賄賂之次數、金
    額及犯罪之手段、素行、智識程度、生活狀況等一切情狀，
    量處如主文第二項所示之刑。又被告乙○○○所犯之公職人
    員選舉罷免法第99條第1 項之對於有投票權之人，交付賄賂
    ，而約其投票權為一定之行使罪，既經宣告有期徒刑之刑，
    應依公職人員選舉罷免第113條第3項、刑法第37條第2 項之
    規定，宣告褫奪公權4年。
五、「按（修正前）公職人員選舉罷免法第90條之1第3項固規定
    預備或用以行求期約或交付之賄賂，不問屬於犯人與否，沒
    收之。但如其賄賂已交付與有投票權之人收受，因收受者係
    犯刑法第143條第1項之投票受賄罪，其所收受之賄賂應依同
    法條第2 項之規定沒收之，如全部或一部不能沒收時，追徵
    其價額。故犯投票行賄罪者，其已交付之賄賂自應依刑法第
    143條第2項之規定於其對向共犯所犯投票受賄罪之從刑宣告
    追徵、沒收，不得再依上開公職人員選舉罷免法之規定沒收
    。」（最高法院95年度台上字第4995號、2407號、93年度台
    上字第5728號、92年度台上字第4933號判決要旨參照）；另
    「按（修正前）公職人員選舉罷免法第90 條之1第3 項及刑
    法第143條第2項之規定，均係刑法第38條第3 項但書所謂之
    特別規定，採義務沒收主義，倘該應沒收之賄賂物係屬金錢
    時，因金錢為代替物，重在兌換價值，而不在原物，自難拘
    泥於一般沒收原物之理論，故不以當場搜獲扣押或仍由犯人
    持有、管理、支配原物為限，苟經確認其為上開預備或用以
    行求、期約或交付之金錢賄款時，均應適用上揭規定宣告沒
    收。」（最高法院87年台上字第4210號、85年台上字第5635
    號判決、86年度台上字第502 號意旨參照）。被告乙○○○
    與己○○、林鎌浚共犯投票行賄罪所用之賄賂8萬5千元部分
    ，雖僅其中8萬4千元扣案，然依被告乙○○○、己○○發放
    如附表一編號1.至7.所示賄款總計1萬5千元，足見林鎌浚所
    交付之10萬元現款內，尚有未發放用以行賄用之賄賂8萬5千
    元，雖僅扣得8萬4千元，仍應就尚未發放之賄賂8萬5千元（
    含未扣案之1千元），依公職人員選舉罷免法第99條第3項規
    定宣告連帶沒收。
六、不另為無罪諭知部分（乙○○○對如附表二所示被告陳尤罔
    等、李顏阿花、陳國通及對如附表三所示黃王祝等人投票行
    賄，暨陳尤罔等、李顏阿花、陳國通投票收賄）
  (一)公訴意旨另以、被告乙○○○與己○○、林鎌浚共同基於對
    有投票權之人期約、交付賄賂之犯意聯絡，由林鎌浚交付10
    萬元予己○○，復由己○○及被告乙○○○於如附表二、三
    所示之時、地，以每票5 百元之代價，交付如附表二、三所
    示之金額予如附表二、三所示之14鄰居民，並約定於97年 1
    月12日之投票日，將選票投給候選人陳進丁，而約使渠等將
    投票權為一定之行使。因認被告乙○○○此部分另涉有公職
    人員選舉罷免法第99條第1項之投票行賄罪嫌。
  (二)按犯罪事實應依證據認定之，無證據不得認定犯罪事實。又
    不能證明被告犯罪者，應諭知無罪之判決，刑事訴訟法第15
    4條第2項、第301條第1項分別定有明文。復按認定不利於被
    告之事實，須依積極證據，茍積極證據不足為不利於被告事
    實之認定時，即應為有利於被告之認定，更不必有何有利之
    證據；事實之認定，應憑證據，如未能發現相當證據，或證
    據不足以證明，自不能以推測或擬制之方法，以為裁判基礎
    ；再者認定犯罪事實所憑之證據，雖不以直接證據為限，間
    接證據亦包括在內，然而無論直接或間接證據，其為訴訟上
    之證明，須於通常一般之人均不致有所懷疑，而得確信其為
    真實之程度者，始得據為有罪之認定，倘其證明尚未達到此
    一程度，而有合理之懷疑存在時，事實審法院復已就其心證
    上理由予以闡述，敘明其如何無從為有罪之確信，因而為無
    罪之判決，尚不得任意指為違法（最高法院30年上字第 816
    號、40年台上字第86號、76年台上字第4986號判例參照）。
  (三)本件公訴人認被告乙○○○上開如附表二、三部分均另犯公
    職人員選舉罷免法第99條第1 項之投票行賄罪嫌，無非係以
    被告乙○○○於警詢中曾自白及證述如附表三之馮柏林、許
    鳳英、黃梁秀枝、黃王祝、洪陳春紫、李秀束、林雪霞、鄭
    阿謹、許秀富、陳月照、梁銘鈺、黃麗玉等人有收受賄賂而
    許以投票權為一定行使，並於警、偵訊自白證述如附表二之
    被告陳尤罔等、李顏阿花、陳國通等人有收受賄賂而許以投
    票權為一定行使等情為其主要論據。訊據被告乙○○○均堅
    詞否認有對上開如附表二、三所示之人行賄之犯行，辯稱：
    伊並未親自發放賄款予許鳳英等人，伊係因聽己○○稱賄款
    均已發完了，方證述許鳳英等人亦有收受賄賂等語。
  (四)經查：
  1.就對如附表二陳尤罔等、李顏阿花、陳國通行賄部分，被告
    乙○○○於97年1月8日警詢時固供稱：「‧‧‧於昨晚23至
    24時許在我家巷內小叔靈堂前由我向下列人員行賄買票：‧
    ‧‧陳尤罔等戶內3票並由陳尤罔等收取、馬振聲戶內5票並
    由馬振聲收取‧‧‧陳國通戶內3 票並由陳國通收取‧‧‧
    李樹根戶內2 票並由李樹根太太李顏阿花收取‧‧‧」（見
    警卷第6頁）、於97年1月9 日警詢時供稱：「李顏阿花、陳
    國通、陳尤罔等3 人收取賄金時我在場。」（見警卷第13頁
    ）、於97年1月9日偵訊時具結證稱：「‧‧‧當時我先生在
    我小叔的靈堂前聊天。我先生知道後跟我一起回家，數錢後
    只有9萬8千元，當天隨後就先拿買票的錢給在我小叔靈堂前
    的李樹根的太太有2票、尤罔等有3票，陳國通有3 票，馬振
    聲有5票，每票金額5百元。」（見選偵30卷第109 頁）、於
    97年1 月11日警詢供稱：「（本局於今（11）日拘提陳尤罔
    等、許鳳英、黃梁秀枝等3人，該3人是否均有收到你行賄買
    票？金  額為何？）這3人均由我先生己○○以每票500元行
    賄買  票，我先生行賄後有告知我，至於每戶收到多少行賄
    金額，是依戶內具有投票權人數計算。」（見選偵30卷 171
    頁）、於97年2 月22日警詢時供稱：「（你於第三次筆錄陳
    述指證，己○○向李顏阿花、陳國通、陳尤罔等行賄買票時
    ，你有在場，是否實在？）我剛好走過。」（見選偵30卷25
    4 頁反面）。然乙○○○就其本人或其先生即被告己○○發
    放賄款予陳尤罔等、李顏阿花、陳國通3 人，前後供述已有
    不一。況乙○○○於原審亦具結證稱：「（為何妳於警詢、
    偵查中說過陳尤罔等、‧‧‧陳國通、‧‧‧李顏阿花等人
    都有拿錢買票？）是警察拿電話簿1個1個問我有沒有買票，
    那時候我很迷糊，我是大約估計他們會有幾票，我是亂猜的
    ，我並沒有拿錢給他們。」（見原審卷(二)130 頁正反面）；
    於本院前審審理時亦證稱：伊並沒有向陳尤罔等、李顏阿花
    、陳國通等人買票，都是警察拿第14鄰的名冊唸給伊聽，並
    稱伊在警、偵訊、原審法官訊問時之供述內容或稱「均是亂
    講的」，或稱「都是警察講的」，或稱「這我也不知道」等
    語（見本院前審卷第191頁反面-193 頁），均已更異其詞，
    而證人即共同被告己○○於97年2 月22日警偵訊時，亦均否
    認有向陳尤罔等、李顏阿花、陳國通行賄買票等情（見選偵
    30 卷第251、259 頁）。足見僅憑乙○○○單一且前後不一
    之證述內容，是否得作為不利於被告陳尤  罔等、李顏阿花
    、陳國通之認定，尚有疑義。雖乙○○○於97年1月9日偵訊
    時具結證稱「當時我先生在我小叔的靈堂前聊天，我先生知
    道後跟我一起回家，數錢後只有9萬8千元，當天隨後就先拿
    買票的錢給在我小叔靈堂前的李樹根的太太有2 票、尤罔等
    有3票、陳國通有3票、馬振聲有5票，每票金額5百元。」，
    經原審勘驗其偵訊筆錄後亦確認乙○○○確實有口出上開筆
    錄內容（見原審卷(二)第111 頁反面），然依其所述內容究係
    其先生即被告己○○返家後，由己○○去買票，抑或由乙○
    ○○去買票（見原審判決第16頁所認定），尚有疑義，況依
    照原審勘驗結果，乙○○○另有問被告己○○「賄款是不是
    都已經發完？」之內容，可徵依照乙○○○該次偵訊內容前
    後對照，應係作證被告己○○有去發放賄款予陳尤罔等、李
    顏阿花、陳國通等人，而非乙○○○直承發放賄款予陳尤罔
    等等人一情。再者，乙○○○於97年1月8日警詢時供稱伊於
    97年1月7日23至24時許，在伊小叔靈堂前發放賄款予陳尤罔
    等、李顏阿花、陳國通、馬振聲等人，惟同時接受其賄款之
    馬振聲於97年1月8日警詢時坦稱：「我是於昨天晚上（97年
    1月7日），在我住處前接受『鄰長』賄款。」「該人【乙○
    ○○之口卡片】就是我所指的『鄰長』。」（見警卷第 102
    頁）、同日偵訊時具結證稱：「我們那邊的鄰長乙○○○拿
    給我的，就是今日警方拿口卡片給我指認的，他給我2千5百
    元，因為我家裡有投票權人有5人，1人5 百元。【（你是否
    知道鄰長有無拿賄款給其他人？）我不知道。】（鄰長是 1
    人拿錢給你？還是有他人陪同？）昨晚10時許，他自己1 人
    在我家對面拿給我的。」（見選偵30卷第41、42、44頁），
    亦僅能證明馬振聲於97年1月7日晚上在接受乙○○○發放賄
    款時僅馬振聲1 人在場，馬振聲並未見乙○○○於同一地點
    另有發放予他人，足見乙○○○警詢供稱其係在97年1月7日
    晚上23至24時許發放予馬振聲之際，亦發放予陳尤罔等、李
    顏阿花、陳國通等語，是否屬實，不無疑問。
  2.如附表三所載之人並未向被告乙○○○、己○○收取附表三
    所載賄款等情，已據許鳳英、黃梁秀枝、黃王祝、洪陳春紫
    、馮柏林、李秀束、林雪霞、鄭阿瑾、許秀富、陳月照、梁
    銘鈺、黃麗玉等人供述明確。被告乙○○○固曾於97年1月8
    日警詢中證稱：伊曾於97年1月8日上午6時至7時許，以每票
    5 百元之代價，向鄰內居民進行行賄買票，共計有向馮柏林
    、許鳳英、黃梁秀枝、黃王祝、洪陳春紫、李秀束、林雪霞
    、鄭阿謹、許秀富、陳月照、梁銘鈺、黃麗玉等人按其戶內
    有投票權人之票數買票等語。然其於97年1月9日警詢中，經
    警詢問為何被告許鳳英等人均否認有收受賄賂之犯行？其即
    改證稱：馮柏林、許鳳英、黃梁秀枝、黃王祝、洪陳春紫、
    李秀束、林雪霞、鄭阿謹、許秀富、陳月照、梁銘鈺、黃麗
    玉等人實均係由伊先生己○○幫伊進行行賄買票，伊於己○
    ○前往行賄買票之後，伊有詢問其是否已全部發放，己○○
    明確告知伊均已發放完畢，所以伊方指證渠等均有收取賄款
    之行為等語。證人即共同被告己○○於警詢及原審審理時亦
    證稱：97年1月8日上午，伊發放部分賄款後，乙○○○有問
    伊賄款是否均已幫林鎌浚發放完畢，因當時伊弟弟過世，正
    在辦喪事很忙，心情也很不好，乙○○○又一直問，伊很煩
    ，所以才向乙○○○回以「都買完了，不要吵」，但實際上
    伊尚未向許鳳英、黃梁秀枝、黃王祝、洪陳春紫、李秀束、
    林雪霞、鄭阿謹、許秀富、陳月照、梁銘鈺、黃麗玉等人買
    票等語。是被告乙○○○、己○○是否有對如附表三所載之
    人行賄，而約其等為一定投票權之行使，實非無疑。參以證
    人即與李秀束一同打太極拳之丙○○於原審具結證稱：李秀
    束每天早上5點至7點，除下大雨外，均會至社區運動廣場打
    太極拳，且因其負責控制音樂，責任重大，不可能無故缺席
    等語；證人即太極拳教練丁○○於原審亦具結證稱：伊係負
    責教導李秀束打太極拳之教練，伊等打太極拳之時間係上午
    5時至7時許，除了下大雨外，伊等都會聚集打太極拳，且李
    秀束係負責控制音樂之人，若其不到場，伊等即無法打太極
    拳等語；證人即許秀富之子戊○○於原審具結證稱：伊父親
    自95年3、4月間迄今均居住於伊位於彰化縣福興鄉○○村○
    ○路376巷108弄16號之住處，而未居住於其戶籍地，戶籍地
    現由伊大哥居住，伊父親僅會於下午幫大哥接送小孩放學時
    至該處，其餘時間均在伊現住處等語；被告馮陳咿伶於原審
    亦否認有將其收受賄款之事轉知被告馮柏林知情等情，分別
    核與被告馮柏林、李秀束、許秀富等人所辯之情節相符，顯
    見其等所辯並非全然無稽，亦足徵被告乙○○○上開於警詢
    之自白及證述向如附表三所示之人行賄犯行部分，確有瑕疵
    ，實難以此有瑕疵之陳述遽認被告己○○、乙○○○與林鎌
    浚共同有此部分對於有投票權人交付賄賂，而約其為一定行
    使之犯行。
  (五)綜上所述，公訴人所舉之證據，既無法證明被告乙○○○於
    如附表二、三所示時地有公訴人所指之投票行賄犯行，上開
    部分公訴人舉證尚有不足；此外，復查無其他積極明確之證
    據足資認定被告乙○○○有上開部分投票行賄犯行，自屬不
    能證明被告粘足宿犯罪。
七、原審未為詳查，遽認被告乙○○○有如附表二所示之投票行
    賄犯行，自有未當，被告乙○○○否認此部分投票行賄犯行
    ，指摘原判決不當，為有理由（乙○○○此部分已為撤銷之
    說明，詳如前述）；另原審認被告乙○○○並未為附表三所
    示之犯行，所為論述當稱妥適，而被告乙○○○被訴對如附
    表二、三所示之人投票行賄罪部分本應依法為無罪之諭知，
    惟公訴人以此部分與前開已成罪部分具有集合犯之實質上一
    罪關係，故不另為上開之諭知。
據上論斷，應依刑事訴訟法第369條第1項前段、第364條、第299
條第1項前段，公職人員選舉罷免法第99條第1項、第3項、第5項
前段、第113條第3項，刑法第11條、第28條、第37條第2 項，判
決如主文。
本案經檢察官甲○○到庭執行職務。
中    華    民    國    98    年     10   月    30    日
            刑事第五庭  審判長法  官  趙  春  碧
                              法  官  賴  恭  利
                              法  官  何  秀  燕
以上正本證明與原本無異。
如不服本判決應於收受送達後十日內向本院提出上訴書狀，其未
敘述上訴理由者，並得於提起上訴後十日內向本院補提理由書（
均須按他造當事人之人數附繕本）「切勿逕送上級法院」。
                              書記官  郭  振  祥
中    華    民    國    98    年     10   月    30    日
附表一
 ┌──┬────┬─────┬────────────┬─────┬─────┐
 │編號│ 行為人 │交付賄賂之│     交付賄賂之地點     │ 收賄者   │賄款金額  │
 │    │        │時間（民國│                        │          │（新臺幣）│
 │    │        │ ）       │                        │          │          │
 ├──┼────┼─────┼────────────┼─────┼─────┤
 │1.  │林鎌浚、│97年1月7日│彰化縣福興鄉○○村○○路│由馬振聲收│2,500元   │
 │    │己○○及│22時許    │4段387巷14號前（己○○弟│受賄賂，再│          │
 │    │乙○○○│          │弟之靈堂前）            │將此事轉知│          │
 │    │共同基於│          │                        │馬施忍，並│          │
 │    │對於有投│          │                        │將賄款轉交│          │
 │    │票權人交│          │                        │予馬施忍  │          │
 │    │付賄賂而│          │                        │          │          │
 │    │約其為一│          │                        │          │          │
 │    │定行使之│          │                        │          │          │
 │    │犯意聯絡│          │                        │          │          │
 │    │，由林鎌│          │                        │          │          │
 │    │浚籌措賄│          │                        │          │          │
 │    │賂款項，│          │                        │          │          │
 │    │推由陳粘│          │                        │          │          │
 │    │足宿交付│          │                        │          │          │
 ├──┤賄賂予右├─────┼────────────┼─────┼─────┤
 │2.  │開有投票│97年1月8日│彰化縣福興鄉○○村○○路│許萬全    │1,000元   │
 │    │權之人  │8時許     │4段284號（許萬全住處）  │          │          │
 │    │        │          │                        │          │          │
 │    │        │          │                        │          │          │
 │    │        │          │                        │          │          │
 │    │        │          │                        │          │          │
 │    │        │          │                        │          │          │
 │    │        │          │                        │          │          │
 │    │        │          │                        │          │          │
 │    │        │          │                        │          │          │
 ├──┤        ├─────┼────────────┼─────┼─────┤
 │3.  │        │97年1月8日│彰化縣福興鄉○○村○○路│黃許錦春  │3,000元   │
 │    │        │8時許     │4段292號（黃許錦春住處）│          │          │
 │    │        │          │                        │          │          │
 │    │        │          │                        │          │          │
 │    │        │          │                        │          │          │
 │    │        │          │                        │          │          │
 │    │        │          │                        │          │          │
 │    │        │          │                        │          │          │
 │    │        │          │                        │          │          │
 │    │        │          │                        │          │          │
 ├──┤        ├─────┼────────────┼─────┼─────┤
 │4.  │        │97年1月8日│彰化縣福興鄉○○村○○路│馮陳咿伶  │2,000元   │
 │    │        │8時30分許 │4段278號（馮陳咿伶住處）│          │          │
 │    │        │許        │                        │          │          │
 │    │        │          │                        │          │          │
 │    │        │          │                        │          │          │
 │    │        │          │                        │          │          │
 │    │        │          │                        │          │          │
 │    │        │          │                        │          │          │
 │    │        │          │                        │          │          │
 │    │        │          │                        │          │          │
 │    │        │          │                        │          │          │
 │    │        │          │                        │          │          │
 │    │        │          │                        │          │          │
 │    │        │          │                        │          │          │
 │    │        │          │                        │          │          │
 │    │        │          │                        │          │          │
 │    │        │          │                        │          │          │
 │    │        │          │                        │          │          │
 ├──┼────┼─────┼────────────┼─────┼─────┤
 │5.  │林鎌浚、│97年1月8日│彰化縣福興鄉○○村○○路│許朝淵    │3,000元   │
 │    │己○○及│6時20分許 │4段383號（許朝淵住處）  │          │          │
 │    │乙○○○│          │                        │          │          │
 │    │共同基於│          │                        │          │          │
 │    │對於有投│          │                        │          │          │
 │    │票權人交│          │                        │          │          │
 │    │付賄賂而│          │                        │          │          │
 │    │約其為一│          │                        │          │          │
 │    │定行使之│          │                        │          │          │
 │    │        │          │                        │          │          │
 ├──┤犯意聯絡├─────┼────────────┼─────┼─────┤
 │6.  │，由林鎌│97年1月8日│彰化縣福興鄉○○村○○路│黃鳳蘭    │1,500元   │
 │    │浚籌措賄│6時許     │4段306號（黃鳳蘭住處）  │          │          │
 │    │賂款項，│          │                        │          │          │
 │    │推由陳榮│          │                        │          │          │
 │    │騫交付賄│          │                        │          │          │
 │    │賂予有投│          │                        │          │          │
 │    │票權之人│          │                        │          │          │
 │    │        │          │                        │          │          │
 │    │        │          │                        │          │          │
 │    │        │          │                        │          │          │
 ├──┼────┼─────┼────────────┼─────┼─────┤
 │7.  │己○○與│97年1月8日│彰化縣福興鄉○○村○○路│己○○與陳│2,000元   │
 │    │乙○○○│6時許     │4段387巷3號住處（己○○ │粘足宿    │（此部分已│
 │    │明知林鎌│          │與乙○○○住處）        │          │確定）    │
 │    │浚所交付│          │                        │          │          │
 │    │之10萬元│          │                        │          │          │
 │    │款項係供│          │                        │          │          │
 │    │賄選之用│          │                        │          │          │
 │    │，仍共同│          │                        │          │          │
 │    │基於有投│          │                        │          │          │
 │    │票權人收│          │                        │          │          │
 │    │受賄賂，│          │                        │          │          │
 │    │而許以投│          │                        │          │          │
 │    │票權為一│          │                        │          │          │
 │    │行使之犯│          │                        │          │          │
 │    │意聯絡，│          │                        │          │          │
 │    │共同收受│          │                        │          │          │
 │    │其中2千 │          │                        │          │          │
 │    │元賄款，│          │                        │          │          │
 │    │允諾投票│          │                        │          │          │
 │    │支持陳進│          │                        │          │          │
 │    │丁      │          │                        │          │          │
 └──┴────┴─────┴────────────┴─────┴─────┘
附表二
 ┌──┬────┬─────┬────────────┬─────┬─────┐
 │編號│ 行為人 │交付賄賂之│     交付賄賂之地點     │ 收賄者   │賄款金額  │
 │    │        │時間（民國│                        │          │（新臺幣  │
 │    │        │ ）       │                        │          │）        │
 ├──┼────┼─────┼────────────┼─────┼─────┤
 │1.  │林鎌浚、│97年1月7日│彰化縣福興鄉○○村○○路│陳尤罔等  │1,500元   │
 │    │己○○及│23時許    │4段387巷4號（陳尤罔等住 │          │          │
 │    │乙○○○│          │處）                    │          │          │
 │    │共同基於│          │                        │          │          │
 ├──┤對於有投├─────┼────────────┼─────┼─────┤
 │2.  │票權人交│97年1月7日│彰化縣福興鄉○○村○○路│李顏阿花  │1,000元   │
 │    │付賄賂而│23時許    │4段387巷58號（李顏阿花住│          │          │
 │    │約其為一│          │處）                    │          │          │
 │    │定行使之│          │                        │          │          │
 │    │犯意聯絡│          │                        │          │          │
 │    │，由林鎌│          │                        │          │          │
 ├──┤浚籌措賄├─────┼────────────┼─────┼─────┤
 │3.  │賂款項，│97年1月7日│彰化縣福興鄉○○村○○路│陳國通    │1,500元   │
 │    │推由陳粘│23時許    │4段387巷16號前（陳國通住│          │          │
 │    │足宿交付│          │處）                    │          │          │
 │    │賄賂投票│          │                        │          │          │
 │    │權之人  │          │                        │          │          │
 └──┴────┴─────┴────────────┴─────┴─────┘
附表三
 ┌──┬─────┬────────────┬─────┬────┐
 │編號│ 交付時間 │        交付地點        │ 收受之人 │賄款金額│
 │    │          │                        │          │        │
 ├──┼─────┼────────────┼─────┼────┤
 │1.  │97年1月8日│彰化縣福興鄉○○村○○路│黃王祝    │1,000元 │
 │    │6時許     │4段387巷8號（黃王祝住處 │          │        │
 │    │          │）                      │          │        │
 ├──┼─────┼────────────┼─────┼────┤
 │2.  │97年1月8日│彰化縣福興鄉○○村○○路│鄭阿瑾    │2,000元 │
 │    │6時許     │4段387巷10號（鄭阿瑾住處│          │        │
 │    │          │）                      │          │        │
 ├──┼─────┼────────────┼─────┼────┤
 │3.  │97年1月8日│彰化縣福興鄉○○村○○路│許秀富    │3,500元 │
 │    │6時許     │4段387巷9號（許秀富住處 │          │        │
 │    │          │）                      │          │        │
 ├──┼─────┼────────────┼─────┼────┤
 │4.  │97年1月8日│彰化縣福興鄉○○村○○路│許鳳英    │2,500元 │
 │    │6時許     │4段387巷14號（許鳳英住處│          │        │
 │    │          │）                      │          │        │
 ├──┼─────┼────────────┼─────┼────┤
 │5.  │97年1月8日│彰化縣福興鄉○○村○○路│洪陳春紫  │1,000元 │
 │    │6時許     │4段387巷13號（洪陳春紫住│          │        │
 │    │          │處）                    │          │        │
 ├──┼─────┼────────────┼─────┼────┤
 │6.  │97年1月8日│彰化縣福興鄉○○村○○路│陳月照    │2,000元 │
 │    │6時許     │4段387巷11號（陳月照住處│          │        │
 │    │          │）                      │          │        │
 ├──┼─────┼────────────┼─────┼────┤
 │7.  │97年1月8日│彰化縣福興鄉○○村○○路│林雪霞    │2,000元 │
 │    │6時許     │4段381巷17號（林雪霞住處│          │        │
 │    │          │）                      │          │        │
 ├──┼─────┼────────────┼─────┼────┤
 │8.  │97年1月8日│彰化縣福興鄉○○村○○路│李秀束    │2,000元 │
 │    │6時許     │4段381巷19號（李秀束住處│          │        │
 │    │          │）                      │          │        │
 ├──┼─────┼────────────┼─────┼────┤
 │9.  │97年1月8日│彰化縣福興鄉○○村○○路│黃梁秀枝  │4,000元 │
 │    │6時許     │4段379號（黃梁秀枝住處）│          │        │
 ├──┼─────┼────────────┼─────┼────┤
 │10.  │97年1月8日│彰化縣福興鄉○○村○○路│馮柏林    │2,000元 │
 │    │6時許     │4段278號（馮柏林住處）  │          │        │
 ├──┼─────┼────────────┼─────┼────┤
 │11.  │97年1月8日│彰化縣福興鄉○○村○○路│黃麗玉    │2,000元 │
 │    │6時許     │4段282號（黃麗玉住處）  │          │        │
 ├──┼─────┼────────────┼─────┼────┤
 │12.  │97年1月8日│彰化縣福興鄉○○村○○路│梁銘鈺    │3,000元 │
 │    │6時許     │4段401號（梁銘鈺住處）  │          │        │
 └──┴─────┴────────────┴─────┴────┘


司法院資訊處製作；財團法人民間司法改革基金會備份。
